【裁判字號】    92,台上,72
【裁判日期】    920116
【裁判案由】    履行契約
【裁判全文】
最高法院民事判決                                  九十二年度台上字第七二號
    上  訴 人   丁○○
                己○○
                乙○○
                戊○○
                丙○○
    共      同
    訴訟代理人  林崑城律師
    上  訴  人  甲○○
    訴訟代理人  江淑卿律師
右當事人間請求履行契約事件，兩造對於中華民國九十一年十一月十二日台灣高等法
院台南分院第二審更審判決（九十一年度重上更(一)字第一二號），各自提起一部上訴
或上訴，本院判決如左：
    主  文
原判決關於(一)駁回上訴人丁○○請求上訴人甲○○給付違約金新台幣（下同）三百六
十五萬元本息之上訴(二)駁回上訴人丁○○請求宣告上訴人甲○○所委任律師為訴訟代
理人其訴訟行為為無效之上訴(三)駁回上訴人己○○、乙○○、戊○○、丙○○之上訴
(四)命上訴人甲○○給付上訴人丁○○五百十六萬零九十六元本息(五)駁回上訴人甲○○
之上訴（包括反訴），及各該訴訟費用部分均廢棄，發回台灣高等法院台南分院。
    理  由
本件上訴人丁○○、己○○、乙○○、戊○○及丙○○之被繼承人陳義武（陳義武於
民國八十九年八月二十日死亡，由丙○○於原審聲明承受訴訟）（下稱丁○○等人）
主張：上訴人丁○○於民國七十九年六月十一日與對造上訴人甲○○簽訂合建契約（
下稱系爭契約），由丁○○提供與訴外人陳仁海共有，坐落嘉義市○○○段第二○九
號土地予甲○○興建五層樓房。丁○○除可分配到如第一審判決附表（下稱附表）所
示之十棟建築物（以下簡稱系爭房屋）及使用執照所示地下層公共設施外，甲○○尚
應補足丁○○四六‧七四坪之房屋價差。嗣丁○○另於八十年二月七日與甲○○簽立
系爭契約之增定條款，依第八條之約定，由丁○○取得編號十二（即如第一審判決附
圖斜線部分，下稱附圖）之停車位。另依系爭契約第十一條第一項約定，甲○○應於
建造執照核發日起二十一個月內，即八十二年一月八日完工並將系爭房屋交付予丁○
○與其指定為登記名義人之房屋所有權人，及將地下層公共設施與停車位交付予丁○
○。詎甲○○經伊再三催討均置不理。又依系爭契約第十四條第一項約定，甲○○如
不能如期完工交屋時，每逾一日應罰一萬元，而甲○○迄今仍尚未交屋；茲丁○○先
請求自八十二年一月九日起至八十三年一月九日為止一年之違約金計三百六十五萬元
，至其餘部分則暫行保留。另甲○○尚應補足丁○○四六‧七四坪之房屋價差，依系
爭契約增訂條款每坪以九萬二千元計算，總計為四百三十萬元，並應於使用執照核准
八十一年七月二日後七日內交付補貼款，否則甲○○同意按月息二分計算利息，惟迄
今仍未給付。茲先行請求自八十一年七月十日起至八十二年七月十日止一年份之利息
即一百零三萬二千元，至其餘部分亦暫行保留等情。爰本於系爭合建契約之法律關係
，求為命：（１）甲○○應將坐落如附表所示之系爭房屋交付予丁○○等五人；（２
）甲○○應將如附圖斜線所示之地下層編號第十二號停車位交付予丁○○；（３）甲
○○應給付丁○○八百九十八萬二千元，並加計法定遲延利息；（４）甲○○之訴訟
代理行為為無效之判決（第一審判決：（１）甲○○應將坐落如附表所示之系爭十棟
房屋交付予如該附表之上訴人丁○○、乙○○、戊○○、陳義武（丙○○之被繼承人
）、己○○等五人；（２）甲○○應將如附圖斜線所示之地下層編號第十二號、面積
一二‧六一平方公尺停車位交付予丁○○；而駁回丁○○、乙○○、戊○○、陳義武
（丙○○之被繼承人）、己○○等五人其餘之請求。嗣丁○○、乙○○、戊○○、陳
義武（丙○○之被繼承人）、己○○等五人及甲○○分別就渠等敗訴部分提起第二審
上訴，並經原審前審判決：丁○○於甲○○將系爭十棟房屋交付予如該附表所示之丁
○○、乙○○、戊○○、陳義武（丙○○之被繼承人）、己○○及將系爭停車位交付
予丁○○之同時，應給付甲○○二百二十一萬四千九百八十六元；而駁回甲○○其餘
之上訴，及駁回丁○○、乙○○、戊○○、陳義武（丙○○之被繼承人）、己○○等
五人之上訴。嗣丁○○、乙○○、戊○○、陳義武（丙○○之被繼承人）、己○○等
五人及甲○○分別再就渠等敗訴部分提起第三審上訴，而經本院判決將：（１）命丁
○○應給付甲○○二百二十一萬四千九百八十六元；（２）駁回甲○○對於第一審命
其交付房屋及停車位之上訴；（３）前述（１）、（２）應同時履行；（４）駁回丁
○○請求甲○○給付八百九十八萬二千元本息之上訴部分，廢棄發回原審；而駁回丁
○○及甲○○之其他上訴，及乙○○、戊○○、陳義武（丙○○之被繼承人）、己○
○之上訴而確定。是丁○○等五人於更審審理中，請求甲○○應將如使用執照所示地
下層公共設施面積五百四十三‧八一平方公尺中，系爭房屋應有部分一萬分之一二三
九交付予丁○○等五人部分，不在審理範圍內。原審更審判決後，上訴人丁○○就其
中被駁回違約金三百六十五萬元本息之上訴部分提起上訴；並與上訴人己○○、乙○
○、戊○○、丙○○就被駁回請求宣告上訴人甲○○所委任律師為訴訟代理人其訴訟
行為為無效之上訴部分，一併聲明不服。）
上訴人甲○○則以：伊與全體「地主」簽訂之合建契約，除對造上訴人丁○○已提出
之系爭契約及增定條款外，尚有八十年二月間簽訂之合約書，依該合約書第二條之約
定：「立合約書人全體於建商將房屋建築第三層樓屋頂（即第四層樓地板）結構體完
成之日起，三日內並將土地所有權狀、戶籍登記簿謄本、印鑑證明書等辦理土地合併
登記所必要之文件交付吳秋永律師，及協同向地政事務所申請辦理上開土地合併登記
」，惟丁○○卻拒不履行土地合併事宜。伊為使合建契約履行起見，遂簽立切結書。
綜觀切結書係以丁○○須履行土地合併事宜為附帶條件，丁○○拒不履行，卻持切結
書之內容向其主張權利，已有違誤。又伊於八十一年十一月六日以郵局存證信函，通
知丁○○應於八十一年十一月八日下午至工地辦理交屋手續，並依系爭契約及增定條
款之內容，結算合建地主尚應給付伊之地下室公共設施分擔費用二十九萬九千零七十
八元、系爭契約之保證金七十五萬元、房屋坪數差額一八‧○九坪之應分擔金額四十
七萬八千六百零五元、路地配合款分擔三十五萬九千四百六十八元、代墊地主葉寶珠
之款項應分攤金額三十二萬七千八百三十五元、遲延交付土地過戶所需之證件違約金
二十六萬元，合計為二百四十七萬四千九百八十六元。在丁○○等未出面結算並給付
所有合建之費用予伊前，伊自得為同時履行之抗辯，拒絕交屋。再者，系爭契約具有
承攬及買賣契約混合之性質，資為基於買賣契約之法律關係時，丁○○等始得主張同
時履行抗辯。況由丁○○等與訴外人陳仁海訴訟之台灣嘉義地方法院八十三年度訴字
第三二四號事件之和解筆錄，及八十三年十二月二十八日之筆錄中記載，亦足證全體
地主須負少分予伊之房屋坪數差額一五‧八八坪，而地主間之房屋坪數差額，由其相
互間應自行找補，與伊無涉等語，資為抗辯。並提起反訴，求為命丁○○給付伊二百
二十一萬四千九百八十六元之判決（甲○○於第一審原反訴請求丁○○、乙○○、戊
○○、陳義武（丙○○之被繼承人）、己○○等給付二百四十七萬四千九百八十六元
本息，第一審駁回甲○○全部之請求，甲○○提起上訴，經原審前審就此部分改判丁
○○應給付甲○○二百二十一萬四千九百八十六元，而駁回甲○○其餘之反訴請求，
並經最高法院駁回上訴而確定。是甲○○之反訴部分，就己○○、乙○○、戊○○及
丙○○部分，即已確定。上訴人甲○○就原審更審判決命其給付上訴人丁○○五百十
六萬零九十六元本息及駁回其上訴（包括反訴）部分聲明上訴）。
原審將第一審所為駁回丁○○請求甲○○給付五百十六萬零十六元（原審誤載五百十
六萬零九十六元）本息部分予以廢棄，改判如丁○○所聲明，其餘所為兩造各自敗訴
部分予以維持，駁回丁○○其餘上訴及己○○、乙○○、戊○○、丙○○之上訴，暨
甲○○之上訴（包括反訴），無非以：關於本訴部分：查丁○○等主張與甲○○共同
簽訂系爭契約，由丁○○等按其所提供土地之面積，分配取得系爭房屋，及使用執照
所示之地下層公共設施，而系爭房屋均已向地政機關辦理第一次之保存登記完畢，並
依丁○○之指定登記為丁○○等所有。又雙方另於八十年二月七日簽立「增定條款」
，由丁○○取得如附圖所示編號十二之停車位之事實，已據丁○○等陳述明確，並提
出系爭合建契約書、增定條款契約及系爭十棟房屋所有權狀影本可參，並經第一審法
院囑託嘉義市地政事務所至現場勘測屬實，並制作複丈圖可稽，且為甲○○所不爭執
，堪認真實。次查就系爭契約內容以觀，第九條約定申請建造執照之起造人名義，由
建物取得人自由決定，且參酌第五條，則本件系爭契約之性質，自應屬「承攬與買賣
」之混合契約，且為兩造所不爭執。是以「地主」即丁○○所負之主要義務乃將土地
所有權移轉及交付與建商即甲○○，而甲○○則於完成後，依約應將系爭房屋登記並
交付予丁○○及其所指定之其餘上訴人，應無疑義。再者，本件系爭房屋均已完工，
從而丁○○本於系爭契約與增定條款之約定，或上訴人乙○○、戊○○、陳義武（丙
○○之被繼承人）及己○○等本於第三人利益契約之約定（即系爭契約第九條），請
求甲○○交付系爭房屋予丁○○等，及將系爭停車位交付予丁○○，於法自屬有據。
此外，甲○○所提出之土地合併合約書，係由丁○○與其他「地主」間所簽立者，至
建商即甲○○並非該契約之立約當事人，有該合約書影本一份可參。況甲○○於本件
之其他「地主」起訴請求土地合併事件中，亦拒絕協同辦理土地合併，則有另案台灣
嘉義地方法院（下稱嘉義地院）八十二年度訴字第一六二號民事判決書可憑。則甲○
○竟持該事由作為其拒絕交屋之抗辯，自不足採。而甲○○於八十一年七月四日所簽
立之切結書並未附帶有任何條件，此觀之該切結書條文內容即明。甲○○辯稱丁○○
等尚不得依切結書之內容主張權利云云，仍不足採。又系爭契約之對待給付關係存在
於「地主」即丁○○等者，乃係將其所提供土地之所有權移轉與建商即甲○○；而甲
○○則於完成系爭建屋後，將系爭房屋完成所有權登記，並交付依丁○○約定應交付
之人。至於因系爭房屋坪數分配不足所生之差額、保證金及增訂條款第十二條購買路
地配合款等費用之義務，均與交付系爭房屋之義務間，不具有對待給付之關係，自不
生同時履行抗辯之問題。況依兩造所不爭執之切結書第九條及末段記載，顯然兩造就
暫緩返還上開系爭房屋坪數分配不足所生之差額等經費已達成意思表示一致之合意。
則甲○○既已同意延至完工交屋後，始由丁○○等五人返還前揭之費用等，則甲○○
就此執為同時履行之抗辯，自有未合。又查本件反訴之原因事實與本訴顯係基於同一
系爭契約所發生，即與本訴之標的及其防禦方法相牽連，依民事訴訟法第二百六十條
之規定，甲○○提起反訴，自無不合。丁○○等請求裁定駁回，自屬無據。且江淑卿
律師，在第一審代理甲○○為訴訟行為，已於向第二審之前審提起上訴後，即完成登
錄，此有台灣高等法院台南分院（87）南分院成文字第○四四○三號函足憑，是江淑
卿訴訟代理並非無效。復查，系爭契約係由多數地主（包括丁○○）與建商即甲○○
所訂立者，各地主就自己依約負擔提供之土地，固應負協同履行之義務，而係屬協同
債務；然就其他本於該系爭契約所衍生之債務是否亦負協同履行之責任，則滋疑問。
按本件「地主」（包括丁○○）與建商即甲○○雙方於七十九年十二月十二日所簽立
「協議書」及於八十年二月七日簽立之「增定條款」第十一條以觀，究其契約文義及
當事人之真意，當認僅在就「地主」及建商間關於補貼之付款期限及計算方式作統一
之約定而已，尚不能執此即遽將之解釋為兩造有以之為一個債權債務關係之積極意思
表示。且此由系爭契約第九條及第十一條第一款記載，兩造（包括其餘之「地主」）
就交付建築屋之方式，係由建商即甲○○將不同「地主」各自分得之房地交與各「地
主」；而非由甲○○將所有「地主」所取得之房地交與所有之「地主」或「地主」代
表，再由所有「地主」就所應分配取得之房地再互相移轉，更能證明。再者，兩造所
訂之切結書，於其中第五條亦明白約定保證將各「地主」應分得之房屋（含公共設施
）及車位所有權分別登記於不同之「地主」等語，則揆諸不同「地主」所取得之房地
，既分別由建商即甲○○分別交與不同「地主」，則雙方若有補貼之問題，自應各自
依增定條款第十一條所約明之補貼付款期限及計算方式所拘束而相互求償。質言之，
此時建商與不同「地主」間之交屋義務，係屬可分之債。是丁○○依約所應分得之系
爭房地，若有坪數不足提供土地之比例部分，自得依約向甲○○求償。再參以甲○○
於第一審中已自承訴外人即其他「地主」陳仁海依土地應有部分之坪數比例計算，所
應分得之坪數為三三七‧二一坪；而丁○○依兩造所定系爭契約第二條第一項約定，
與訴外人陳仁海係應有部分各二分之一，已為兩造所不爭執。則丁○○所應分得之坪
數亦應為三三七‧二一坪，乃當然之理。而依附表合計丁○○就系爭房屋實際分得坪
數僅二九○‧四七坪，丁○○共少分得四六‧七四坪，則甲○○依約當應補足丁○○
少分之四六‧七四建坪之坪數價差，依增訂條款約定每坪以九萬二千元計算，丁○○
請求甲○○應給付四百三十萬元，於法有據。再者，甲○○於八十一年七月二日取得
使用執照，應於八十一年七月九日交付四百三十萬元予丁○○，惟甲○○迄今仍未給
付，丁○○自得請求自八十一年七月十日起之遲延利息，然因丁○○就利息部分係先
行請求自八十一年七月十日起至八十二年七月十日止一年份之利息，雖甲○○同意每
萬元以月息二分計算遲延利息；然按約定利率，超過週年百分之二十者，債權人對於
超過部分之利息無請求權。因之，丁○○就利息部分所請求之金額於八十六萬零十六
元之範圍內，自於法有據；至超過部分即十七萬一千九百八十四元，難謂正當。又甲
○○係於八十一年七月二日即已取得合建房屋之使用執照，此有丁○○等所提出之建
物所有權狀上所載之房屋建築完成日期可憑，並為兩造所不爭執。且甲○○確曾於八
十一年十一月六日以嘉義郵局十二支局第二三五號存證信函通知丁○○應於八十一年
十一月八日至事務所辦理交屋手續，但為丁○○以甲○○未依債務本旨而提出給付而
拒絕，並提出照片共十六張為證。惟此非僅為甲○○所堅決否認，此外，丁○○又無
法提出其他確切之證據足資證明，自尚不能據此執為甲○○未如期完工之認定。且證
人鄭全安亦證稱，雖有小瑕疵，但可以補正等語。是丁○○以甲○○遲延交屋為由，
向其請求違約金共三百六十五萬元本息（原判決第四九頁第一行誤載為三百六十五萬
二千元），尚於法無據。綜上所述，丁○○等請求：（１）甲○○應將坐落如附表所
示之系爭房屋交付予丁○○等；（２）甲○○應將系爭停車位交付予丁○○；（３）
甲○○應給付丁○○五百十六萬零十六元（原審誤載為五百十六萬零九十六元）本息
；為有理由，應予准許。至丁○○等其餘之請求，應予駁回。關於反訴部分：按，甲
○○反訴主張丁○○等雖起訴請求其交屋，惟依兩造所簽訂之系爭契約及增定條款約
定，丁○○依其提供之合建土地比例分擔，應給付甲○○：（１）依增定條款第八條
至第十三條地下室公共設施分擔費用二十九萬九千零七十八元；（２）依合建契約第
六條第五款、第六款之保證金七十五萬元；（３）依增定條款第十一條之房屋坪數差
額四十七萬八千六百零五元；（４）依增定條款第十二條路地配合款三十五萬九千四
百六十八元；（５）依增定條款第十四條丁○○應分擔其代墊地主葉寶珠之款項為三
十二萬七千八百三十五元，合計為二百二十一萬四千九百八十六元之事實，固有系爭
契約及增定條款影本為證，惟此為丁○○所堅決否認。且丁○○所分得之系爭房屋，
與依其所提供土地應有部分之坪數比例互為計算，其所應分得之系爭房屋坪數，既尚
有不足，自無再行負擔前述（３）及（５）之部分費用。至前揭（１）、（２）及（
４）部分，甲○○於八十一年七月四日曾出具切結書，而依第九條約定及切結書書末
段記載，足認兩造間就暫緩返還上開（１）、（２）及（４）部分費用，已達成意思
表示一致之合意。甲○○既已同意上開（１）、（２）及（４）部分費用延至完工交
屋後，再返還費用，而甲○○迄今仍未交付系爭房屋予丁○○，則其就此請求，亦於
法無據。從而，甲○○本於系爭契約之法律關係，反訴請求丁○○應給付二百二十一
萬四千九百八十六元本息，為無理由，不應准許等詞。為其判斷之基礎。
查，陳義武於八十九年八月二十日死亡，其繼承人即子女共有陳柏圭、陳柏宇、丙○
○三人，有戶籍登記簿謄本為憑（見原審更(一)卷第一一二頁），何以僅由上訴人丙○
○一人聲明承受訴訟，並續行訴訟，原審並未說明其所憑之依據，其程序已有瑕疵。
又上訴人丁○○指對造上訴人甲○○對系爭十棟房屋未依債務本旨提出，且原審亦認
定：照片之瑕疵非房屋主要結構體之施工，況證人鄭全安亦證稱，雖有小瑕疵，但可
以補正云云，果爾，在瑕疵未補正前，是否可謂甲○○已依債務本旨提出給付，亦有
再進一步探究之餘地。原審未遑詳為推闡明晰，即謂丁○○不得以甲○○遲延交屋為
由，請求違約金，亦嫌速斷。且本院前次對兩造上訴，駁回丁○○其餘上訴及己○○
、乙○○、陳義武（丙○○之被繼承人）、戊○○之上訴後，丁○○、己○○、乙○
○、戊○○曾對「反訴及甲○○訴訟代理均無效」部分，以裁判有脫漏聲請本院就之
為補充判決，經本院以該部分係關於其上訴理由之主張，並非訴訟標的之一部，自不
生裁判有脫漏而得聲請補充判決之問題，而駁回其補充判決之聲請（見本院九十一年
度台聲字第二八五號裁定），則該部分自不在前次發回更審之範圍。原審未遑注意及
之，就該部分復依丁○○等人之聲明，即再為判決，於法亦屬有違。另上訴人甲○○
請求調閱嘉義地院八十三年度訴字第三二四號事件之和解筆錄，及聲請傳訊證人陳仁
海、葉吳寶珠、鄭全安，以查明與「地主」間合建房屋坪數差額，應向何人如何補貼
之問題（見原審更(一)卷第三０六頁至第三０七頁），自屬重要攻擊防禦方法，原審恝
之不論，且未說明其取捨之意見於判決理由項下，亦有未合。兩造上訴論旨，各自指
摘原判決關於上開不利於己部分，違背法令，求予廢棄，均非無理由。又上訴人丁○
○等五人另請求上訴人甲○○將如使用執照所示地下層公共設施面積五百四十三點八
一平方公尺，其等十棟房屋應有部分一萬分之一二三九交付部分，已據前次本院駁回
上訴確定，此部分不在原判決審理範圍。既未經原審裁判，自不得提起上訴，乃上訴
人丁○○等五人本次上訴聲明亦載明此部分，自有誤會，併予明。
據上論結，本件兩造上訴均為有理由。依民事訴訟法第四百七十七條第一項、第四百
七十八條第一項，判決如主文。
中      華      民      國    九十二    年      一      月     十六     日
                              最高法院民事第五庭
                                  審判長法官  朱  錦  娟
                                        法官  顏  南  全
                                        法官  許  澍  林
                                        法官  葉  勝  利
                                        法官  鄭  玉  山
      右正本證明與原本無異
                                              書  記  官
中      華      民      國    九十二    年      一      月    二十八    日


司法院資訊處製作；財團法人民間司法改革基金會備份。
